臺灣高等法院民事判決　　　　　　　　　 93年度上字第658號
上　訴　人　甲○○
訴訟代理人　陳培芬律師
複　代理人　羅詩蘋律師
被　上訴人　乙○○
訴訟代理人　葉春生律師
上列當事人間返還借款事件，上訴人對於中華民國93年5 月31日
臺灣板橋地方法院92年度訴字第2168號第一審判決提起上訴，本
院於94年1月11日言詞辯論終結，判決如下：
    主    文
上訴駁回。
第二審訴訟費用由上訴人負擔。
    事實及理由
一、被上訴人起訴主張：上訴人於民國89年9 月間以購屋為由，
    向被上訴人借款新台幣（下同） 500萬元，由被上訴人於同
    年月11日自萬泰商業銀行三重分行匯款 500萬元至上訴人第
    一商業銀行重陽分行帳戶（帳號：00000000000 ），上訴人
    已清償其中200萬元。嗣上訴人又於91年5 月6日以裝潢為由
    ，向被上訴人借款 100萬元，由被上訴人於同日自台北縣三
    重市農會匯款 100萬元至上訴人上開帳戶，上訴人合計借款
    400 萬元（下稱系爭借款）。上訴人為便於計算該二筆借款
    本息，要求合併清償，兩造遂約定自91年6 月11日起至92年
    5月11日止，每月11日給付利息6萬元，由上訴人交付其夫張
    振揚簽發面額400萬元之支票一紙（發票日為92年6月11日）
    及面額各為6萬元之支票十二紙（發票日依序為91年6月11日
    至92年5 月11日之每月11日），分別作為清償本金及利息之
    用。利息部分之支票均已兌現，本金部分，上訴人僅於92年
    6月5日清償60萬元，餘款 340萬元拒不給付，嗣經被上訴人
    提示該支票，竟因張振揚死亡而遭退票。系爭借款確為上訴
    人向被上訴人所借，與張振揚及被上訴人之夫陳振佳均無涉
    。退一步言，上訴人否認向被上訴人借款，則上訴人受領被
    上訴人所匯系爭借款，即屬無法律上之原因，致被上訴人受
    有損害等情，爰依消費借貸及不當得利之法律關係，求為命
    上訴人給付340萬元及自92年6月11日起至清償日止，按年息
    百分之五計算利息之判決（原審判決上訴人應給付被上訴人
    340萬元及自92年6月12日起至清償日止，按年息百分之五計
    算之利息。被上訴人就其敗訴部分未據聲明上訴，已告確定
    ），並答辯聲明：上訴駁回。
二、上訴人則以：上訴人未曾以購屋及裝潢為由，向被上訴人借
    貸任何款項，上開支票均係上訴人之夫張振揚所簽發，系爭
    借款實係張振揚向陳振佳所借，與兩造無涉等語，資為抗辯
    ，並上訴聲明：(一)原判決不利於上訴人部分廢棄。(二)廢棄部
    分，被上訴人在第一審之訴及其假執行之聲請均駁回。
三、被上訴人主張伊於89年9 月11日自萬泰商業銀行三重分行匯
    款500萬元至上訴人第一商業銀行重陽分行帳戶（帳號：000
    00000000），嗣又於91年5月6日自台北縣三重市農會匯款10
    0 萬元至上訴人上開帳戶之事實，業據其提出匯款申請書為
    證（原審卷7、161頁），並經向第一商業銀行重陽分行調閱
    上訴人該帳戶89年9 月間往來交易明細表查明屬實（原審卷
    110-111頁），且為上訴人所不爭執，自堪信為真實。
四、被上訴人主張兩造間有前開二筆借款之事實，雖為上訴人所
    否認，並以前開情詞置辯，惟查：
  (一)上訴人辯稱系爭借款係張振揚向陳振佳所借云云，已為証人
    陳振佳所否認（原審卷98-99頁、本院卷101頁），且觀諸前
    開二紙匯款申請書，該二筆匯款之匯款人均為被上訴人，收
    款人為上訴人，而系爭借款係上訴人與張振揚一同前往被上
    訴人住處所借，並提供上訴人之匯款帳戶予被上訴人，以為
    交付借款之用，匯款係由被上訴人親自辦理（本院卷127 頁
    ），亦為上訴人所不爭執，若依上訴人上開所辯，系爭借款
    之資金往來理應存在於張振揚與陳振佳間，然系爭借款卻係
    由被上訴人匯款至上訴人前開帳戶，張振揚與陳振佳間反而
    無任何資金往來紀錄；又縱令上訴人辯稱伊不識字，故將前
    開帳戶及存摺交由張振揚保管使用屬實，按理亦應由陳振佳
    將系爭借款匯至上訴人前開帳戶，要無二次匯款均由被上訴
    人為之之理，足見上訴人所辯，顯與常情不符。又借款之動
    機及實際用途為何？並不影響借款之效力，雖上訴人辯稱伊
    未以購屋及裝潢為由向被上訴人借款；張振揚向陳振佳借得
    系爭借款後，曾將第一筆借款中之200 萬元及第二筆借款中
    之60萬元轉借予訴外人謝添圳云云，惟尚難據此即認定系爭
    借款非上訴人所借，而係張振揚所借。
  (二)上訴人雖又辯稱伊不知悉張振揚有系爭借款，係張振揚於92
    年4月9日死亡後，陳振佳於同年6 月間至伊住處催討，伊始
    知悉，陳振佳還在伊女兒張淑芳面前表示張振揚生前向其借
    一筆錢，要求伊開立本票，每月攤還10萬元云云，惟查證人
    張淑芳證稱：「我把4月份的（6萬元利息）錢匯進（被上訴
    人）帳戶後，有將我父親交代的事情告訴我母親（指上訴人
    ），．．5月份所匯的6萬元是向我母親拿的」、「我父親生
    前是否向被上訴人借錢，我不知道。我父親在世時，被上訴
    人夫妻還有來我們家，我父親是在92年4月9日過世後，就沒
    有再看過他們，我也沒有聽過陳振佳說我父親生前有欠他錢
    」等語（原審卷116-117頁、本院卷67-68頁），顯見上訴人
    上開所辯不足採信。
  (三)次查用以給付被上訴人系爭借款利息及本金之支票雖係張振
    揚所簽發，惟支票僅係代替現金給付之有價證券，且借款人
    未使用票據而向他人借票者，所在多有，尚難以上開支票係
    張振揚所簽發，即認系爭借款係張振揚所借；另張振揚所簽
    發之支票存根雖載有「正佳」或「振佳」（本院卷45-59 頁
    ），然該支票存根之記載通常係發票人片面所為，亦不足據
    以否認兩造間有系爭借款。再者証人謝添圳在原審亦證稱：
    「92年6 月的時候，我有還60萬元給被告（即上訴人），被
    告又把這筆60萬元去還給原告（即被上訴人），是被告到我
    家，在我家樓下跟我說他有還給原告60萬元，結果原告沒有
    把這筆錢扣掉，還向他要400 萬元，所以我再去向原告反應
    ，原告可能在之前有疏忽掉，但是在我反應後原告有修正，
    就將這筆60萬元扣除」、「．．．我有向被告借60萬元，時
    間到了，我就還給被告，被告再把它拿錢還給原告，至於他
    們之間之借貸，我不清楚，是被告向我反應，有還60萬元給
    原告，但是原告沒有扣除」等語（原審卷 99 -100頁），可
    見系爭借款確係上訴人所借，而上訴人與謝添圳間亦有60萬
    元之借貸關係，苟系爭借款非上訴人所借，則上訴人實無須
    在張振揚於92年4月9日死亡後，仍給付被上訴人系爭借款92
    年5 月份之利息，並於謝添圳清償其60萬元後，即將該60萬
    元返還予被上訴人。至証人即上訴人之女張秀雲雖証稱：「
    ．．．陳振佳曾到我母親的店說我父親有向他借錢，要我母
    親開一年的本票給他．．．」云云（本院卷90-91 頁），惟
　　核其証言與前開所述不符，且渠亦証稱：「兩造間有無借錢
  　我不清楚」云云，自不足據為有利於上訴人之認定。
五、綜上所述，被上訴人主張兩造間確有系爭借款存在，應屬可
    採，從而，被上訴人本於借貸法律關係，請求上訴人給付34
    0萬元及自92年6月12日起算之法定遲延利息，即屬應予准許
    。又被上訴人依借貸法律關係訴請上訴人返還借款既經准許
    ，則其另依不當得利法律關係所為之請求，即無審究必要。
    原審判命上訴人應如數給付，核無違誤。上訴論旨指摘原判
    決此部分不當，求予廢棄改判，為無理由，應予駁回。
六、兩造其餘之攻擊或防禦方法及未經援用之證據。經本院斟酌
    後，認為均不足以影響本判決之結果，自無逐一詳予論駁之
    必要，併此敘明。
七、據上論結，本件上訴為無理由，依民事訴訟法第449條第1項
    、第78條，判決如主文。
中　　華　　民　　國　　94　　年　　1 　　月　　25　　日
                  民事第四庭審判長法　官　張劍男
                                  法　官　彭昭芬
                                  法　官  陳駿璧
正本係照原本作成。
如不服本判決，應於收受送達後20日內向本院提出上訴書狀，其
未表明上訴理由者，應於提出上訴後20日內向本院補提理由書狀
（均須按他造當事人之人數附繕本）上訴時應提出委任律師或具
有律師資格之人之委任狀；委任有律師資格者，另應附具律師資
格證書及釋明委任人與受任人有民事訴訟法第四百六十六條之一
第一項但書或第二項（詳附註）所定關係之釋明文書影本。
中　　華　　民　　國　　94　　年　　1 　　月　　27　　日
　　　　　　　　　　　　　　　　　書記官　黃　愛
附註：
民事訴訟法第四百六十六條之一（第一項、第二項）：
對於第二審判決上訴，上訴人應委任律師為訴訟代理人。但上訴
人或其他法定代理人具有律師資格者，不在此限。
上訴人之配偶、三親等內之血親、二親等內之姻親，或上訴人為
法人、中央或地方機關時，其所屬專任人員具有律師資格並經法
院認為適當者，亦得為第三審訴訟代理人。
